---
title: "Rendu 1"
author: DODZRO Darryl Junior Koffi, FOTIO NGNINLAJUNG Francky, HU Xinyu, NOUGWA KEMAJOU
  Tatiana
date: "2026-04-20"
output:
  html_document: default
  pdf_document: default
---

```{r setup, include=FALSE}
knitr::opts_chunk$set(echo = TRUE)
library(tidyverse)

epl <- read_csv("data/results.csv")
```
# Introduction

## 1. Données

Le jeu de données étudié porte sur les matchs de Premier League anglaise et couvre plusieurs saisons (de 1993 à 2022). Il est fourni au format **CSV** et contient **11 113 observations** (matchs) et **23 variables**.

Chaque observation correspond à un match et regroupe des informations détaillées sur :

* **L'identité du match** : Saison, date, équipes à domicile (`HomeTeam`) et à l'extérieur (`AwayTeam`).
* **Les scores** : Buts à la mi-temps (`HTHG`, `HTAG`) et au coup de sifflet final (`FTHG`, `FTAG`).
* **Les statistiques de jeu** : Nombre de tirs (`HS`, `AS`), tirs cadrés (`HST`, `AST`), fautes commises (`HF`, `AF`), corners (`HC`, `AC`) et l'identité de l'arbitre (`Referee`).
* **La discipline** : Cartons jaunes (`HY`, `AY`) et cartons rouges (`HR`, `AR`).

Le dataset est structuré de manière à permettre une analyse comparative entre les performances à domicile et à l'extérieur, ainsi qu'une étude de l'évolution des statistiques de jeu sur près de trois décennies.

## 2. Plan d'analyse

Notre démarche d'analyse suit le cycle **Aquire > Filter > Mine > Refine** afin de transformer les données brutes en informations exploitables :

1.  **Aquire & Filter (Traitement avec dplyr)** : Nettoyage des données, gestion des valeurs manquantes (`NA`) et création de variables calculées (comme le total de buts ou le cumul des cartons) pour garantir la fiabilité des analyses.
2.  **Mine (Exploration statique avec ggplot2)** : Répondre à des questions ciblées pour valider nos premières hypothèses. Nous prévoyons d'explorer :
    * **La performance** : Existe-t-il un avantage réel à jouer à domicile ? Quelles sont les équipes les plus prolifiques ?
    * **La discipline** : Existe-t-il une corrélation entre les fautes et les cartons ? Les arbitres influencent-ils la sévérité du jeu ?
    * **La prédiction** : Le score à la mi-temps permet-il d'anticiper avec fiabilité le résultat final ?
3.  **Refine (Interactivité avec Shiny)** : Transformer ces visualisations en outils interactifs pour permettre à l'utilisateur de filtrer les résultats par saison ou par équipe, offrant ainsi une vision plus granulaire des données.

Nous porterons une attention particulière au **Data-to-Ink ratio** et au **Lie Factor** (concepts vus en cours) pour garantir que nos graphiques sont à la fois lisibles et honnêtes.

---

## 2. Existe-t-il un avantage du terrain ?

### Hypothèse

Nous supposons que les équipes jouant à domicile gagnent plus souvent que les équipes à l’extérieur.

### Choix de la visualisation

Nous utilisons un diagramme en barres pour comparer les proportions de victoires à domicile, de matchs nuls et de victoires à l’extérieur. Cette visualisation permet de voir rapidement si les résultats sont équilibrés ou non.

```{r, echo=FALSE, message=FALSE, warning=FALSE}
home_adv <- epl %>%
  count(FTR) %>%
  mutate(
    proportion = n / sum(n),
    Resultat = recode(
      FTR,
      "H" = "Victoire à domicile",
      "D" = "Match nul",
      "A" = "Victoire à l'extérieur"
    )
  )

ggplot(home_adv, aes(x = Resultat, y = proportion)) +
  geom_col(width = 0.7) +
  scale_y_continuous(labels = scales::percent_format(accuracy = 1)) +
  labs(
    title = "Répartition des résultats des matchs",
    subtitle = "Premier League, 1993-2022",
    x = NULL,
    y = "Proportion des matchs"
  ) +
  theme_minimal(base_size = 12) +
  theme(
    plot.title = element_text(face = "bold", size = 14),
    plot.subtitle = element_text(size = 11, color = "grey40"),
    axis.text.x = element_text(angle = 15, hjust = 1),
    panel.grid.minor = element_blank()
  )
```
### Analyse des résultats

Le graphique montre que les victoires à domicile sont plus fréquentes que les victoires à l’extérieur. Les matchs nuls occupent une position intermédiaire.

Ce résultat confirme l’existence d’un avantage du terrain en Premier League : jouer à domicile semble augmenter les chances de victoire.

### Limites

Cette analyse montre une tendance générale, mais elle ne permet pas d’expliquer précisément les causes de cet avantage. D’autres facteurs, comme le niveau des équipes ou la saison, pourraient aussi influencer les résultats.

## 3. Quelle est la distribution du nombre de buts par match ?

### Hypothèse
Nous cherchons à comprendre comment se distribue le nombre total de buts marqués par match en Premier League.  
On peut supposer que la majorité des matchs comportent un nombre modéré de buts, avec peu de rencontres très riches en buts.

### Visualisation
```{r, echo=FALSE, message=FALSE, warning=FALSE}
library(dplyr)
library(ggplot2)
library(readr)

epl <- read_csv("data/results.csv") %>%
  
# Création de la variable TotalGoals
  mutate(TotalGoals = FTHG + FTAG)

# Histogramme
ggplot(epl, aes(x = TotalGoals)) +
  geom_histogram(
    binwidth = 1,
    fill = "steelblue",
    color = "black",
    boundary = 0
  ) +
  scale_x_continuous(breaks = seq(0, 10, 1)) +
  labs(
    title = "Distribution du nombre de buts par match",
    x = "Nombre total de buts",
    y = "Nombre de matchs"
  ) +
  
  theme_minimal()

```

### Interprétation

L'histogramme montre que la majorité des matchs se concentrent entre 1 et 3 buts.

On observe une diminution progressive du nombre de matchs lorsque le nombre total de buts augmente, ce qui indique que les rencontres très riches en buts restent rares.

La distribution est asymétrique à droite, avec quelques valeurs élevées mais peu fréquentes.

Ainsi, le graphique confirme notre hypothèse initiale : les matchs de Premier League présentent généralement un nombre modéré de buts.

## 4. Quelles équipes marquent le plus de buts ?

### Hypothèse
Nous supposons que les équipes historiques du "Big Six" : *Arsenal, Chelsea, Liverpool, Manchester City, Manchester United, Tottenham Hotspur* dominent largement ce classement.

### Choix de la visualisation
Pour comparer des catégories : noms des équipes en fonction d'une valeur numérique : total de buts, le diagramme en barres horizontales est la solution la plus adaptée pour les raisons suivantes :

* **Lisibilité** : compte tenu du grand nombre d'équipes en Premier League, les noms seraient illisibles ou se chevaucheraient sur un axe horizontal (X) alors que l'orientation horizontale permet une lecture naturelle des noms de gauche à droite.
* **Optimisation du tri** : les barres sont triées de la plus grande à la plus petite et selon les principes du cours, un graphique trié réduit la charge cognitive du lecteur en lui permettant d'identifier immédiatement la hiérarchie et les extrêmes.
* **Comparaison directe** : cette représentation facilite la comparaison visuelle des longueurs de barres, mettant en évidence l'écart entre les leaders et le reste du classement.

```{r, echo=FALSE, message=FALSE, warning=FALSE}
# Préparation des données : cumuler buts à domicile et à l'extérieur par équipe
home_goals <- epl %>%
  group_by(HomeTeam) %>%
  summarise(TotalHomeGoals = sum(FTHG, na.rm = TRUE)) %>%
  rename(Team = HomeTeam)

away_goals <- epl %>%
  group_by(AwayTeam) %>%
  summarise(TotalAwayGoals = sum(FTAG, na.rm = TRUE)) %>%
  rename(Team = AwayTeam)
```

```{r, echo=FALSE, message=FALSE, warning=FALSE}
# Fusion et calcul du total
top_teams <- full_join(home_goals, away_goals, by = "Team") %>%
  mutate(GrandTotal = TotalHomeGoals + TotalAwayGoals) %>%
  slice_max(GrandTotal, n = 15)
```
On se limite au top 15 pour une meilleure lisibilité.

```{r, echo=FALSE, message=FALSE, warning=FALSE}
ggplot(top_teams, aes(x = reorder(Team, GrandTotal), y = GrandTotal)) +
  geom_col(fill = "darkgreen") +
  coord_flip() +
  labs(
    title = "Top 15 des équipes les plus prolifiques",
    subtitle = "Cumul des buts marqués (domicile + extérieur) depuis 1993",
    x = "Équipes",
    y = "Nombre total de buts"
  ) +
  theme_minimal() +
  theme(
    plot.title = element_text(face = "bold", size = 14),
    axis.text.y = element_text(size = 10)
  )
```

### Analyse des résultats
Le graphique confirme la domination des clubs du "*Big Six*". Manchester United, Arsenal et Liverpool occupent les trois premières marches du podium.

On observe un écrat marqué entre ces leaders historiques et le reste des équipes : seules les équipes de ce haut de tableau ont inscrits un nombre de buts suprieur à 1500 buts sur la période. Cette visualisation met en évidence une hiérarchie offensive très stable sur le long terme dans le championnat anglais.

### Critique et limites
Bien que ce graphique offre une vision globale efficace, il comporte certains biais qu'il est nécessaire de souligner :

* **Biais de longévité** : en utilisant le cumul historique des buts, nous favorisons les équipes n'ayant jamais été reléguées; une équipe très offensive présente seulement 2 ou 3 saisons en Premier League paraîtra moins "prolifique" qu'une équipe moyenne présente depuis 30 ans.
* **Normalisation (Lie Factor)** : pour une analyse plus "honnête" statistiquement, il serait pertinent de comparer ces données avec la moyenne de buts par match. Cela permettrait de minimiser l'effet du temps et d'identifier les équipes réellement qui sont à craindre devant le but.
* **Respect du Data-to-Ink ratio** : nous avons choisi un diagramme à barres horizontales pour garantir la lisibilité des noms de clubs; l'utilisation d'une couleur unique *vert foncé* sans gradients pour ne pas distraire l'œil des valeurs réelles
* **Absence de dynamique temporelle** : le graphique fige une période de 30 ans en une seule barre mais ne permet pas de voir si une équipe est en déclin offensif ou en pleine ascension sur les dernières saisons.


## 5. Les matchs sont-ils souvent décidés en seconde mi-temps ?


Il s'agit ici de comprendre la dynamique temporelle. Nous imaginons que La seconde mi-temps est plus décisive que la première, car les équipes s’adaptent tactiquement, la fatigue apparaît et les changements de joueurs influencent le jeu.

On s’attend donc à observer :

- Davantage de buts en seconde mi-temps 

- De potentiellement des changements de résultat après la mi-temps.



```{r, echo=FALSE, message=FALSE, warning=FALSE}
# Import des librairies

library(ggplot2)
library(dplyr)

# Lecture du dataset


# Nettoyage de données

epl_clean <- epl %>%
  filter(!is.na(HTR), !is.na(FTR))

# Préparation de données

epl_clean <- epl_clean %>%
  mutate(
    Decision = ifelse(HTR == FTR,
                      "Résultat inchangé",
                      "Résultat changé en 2e mi-temps")
  )

# Visualisation

epl_clean %>%
  count(Decision) %>%
  mutate(prop = n / sum(n)) %>%
  ggplot(aes(x = Decision, y = prop,fill = Decision)) +
  geom_bar(stat = "identity") +
  labs(
    title = "Part des matchs décidés en seconde mi-temps",
    x = "Type d'évolution du match",
    y = "Proportion de matchs",
    fill = "Catégorie"
  ) +
  scale_y_continuous(labels = scales::percent) +
  
  theme_minimal()

```

## Interprétation

Ce graphique présente la répartition des matchs selon l’évolution du résultat entre la mi-temps et la fin du match on observe donc :

environ ~61 % de  résultat inchangé  et ~39 % de Résultat changé en seconde mi-temps.

Cela nous permet de répondre à la question posée en disant que,les matchs ne sont pas majoritairement décidés en seconde mi-temps, mais ont une proportion significative.

L'hypothèse du début n'est donc pas vérifiée

Le fait que plus de la moitié des matchs gardent le même résultat suggère que la première mi-temps joue déjà un rôle déterminant dans l’issue du match.
Une équipe qui mène à la pause a donc de fortes chances de conserver son avantage.

## Limite 

Même si le résultat ne change pas (HTR = FTR), cela ne signifie pas que :la seconde mi-temps n’a pas été importante

Par exemple : si on a un score de 0-0 à la mi-temps et 2-2 à la fin,on voit que le résultat ne change pas (toujours un match nul), mais match très actif en seconde période.

Donc cette analyse capture les changements d’issue, mais pas la dynamique réelle du match.


## Question 6 — Quelle proportion de matchs connaît un retournement ?

### Hypothèse

Nous supposons que les retournements complets sont rares en Premier League. Une équipe qui mène à la mi-temps conserve souvent un avantage important jusqu’à la fin du match.

### Choix de la visualisation

Nous utilisons un diagramme en anneau afin de représenter la part des matchs avec retournement complet dans l’ensemble des matchs. Ce choix est adapté car la question porte principalement sur une proportion globale.

Dans cette analyse, un retournement complet correspond aux situations où l’équipe qui mène à la mi-temps perd finalement le match : `HTR = H` et `FTR = A`, ou `HTR = A` et `FTR = H`.

Les matchs passant d’un score nul à une victoire ne sont donc pas considérés ici comme des retournements complets.
```{r q6-retournement, echo=FALSE, message=FALSE, warning=FALSE}
retournement_data <- epl %>%
  mutate(
    Retournement = case_when(
      HTR == "H" & FTR == "A" ~ "Retournement",
      HTR == "A" & FTR == "H" ~ "Retournement",
      TRUE ~ "Pas de retournement"
    )
  ) %>%
  count(Retournement) %>%
  mutate(
    Pourcentage = round(100 * n / sum(n), 1),
    Label = paste0(Retournement, "\n", Pourcentage, " %")
  )

retournement_pct <- retournement_data %>%
  filter(Retournement == "Retournement") %>%
  pull(Pourcentage)

ggplot(retournement_data, aes(x = 2, y = Pourcentage, fill = Retournement)) +
  geom_col(width = 1, color = "white") +
  coord_polar(theta = "y") +
  xlim(0.5, 2.5) +
  geom_text(
    aes(label = Label),
    position = position_stack(vjust = 0.5),
    size = 4
  ) +
  labs(
    title = "Part des matchs avec retournement complet",
    subtitle = "Premier League, 1993-2022",
    fill = NULL
  ) +
  theme_void() +
  theme(
    plot.title = element_text(face = "bold"),
    legend.position = "bottom"
  )
```


### Analyse des résultats

Le diagramme montre que les retournements complets représentent une faible part des matchs étudiés. La majorité des rencontres ne connaît donc pas de renversement total entre la mi-temps et le résultat final.

Ce résultat confirme l’hypothèse : le fait de mener à la mi-temps constitue généralement un avantage important pour l’issue du match.

### Critique et limites

Cette analyse repose uniquement sur le résultat à la mi-temps et le résultat final. Elle ne prend pas en compte le moment exact des buts, les cartons rouges, les blessures ou les changements tactiques.

De plus, les matchs qui passent d’un score nul à une victoire peuvent aussi être décisifs, mais ils ne sont pas considérés ici comme des retournements complets.

## 7. Le résultat à la mi-temps prédit-il le résultat final ?

### Hypothèse

Nous supposons que le résultat à la mi-temps est fortement lié au résultat final. Une équipe qui mène à la pause a plus de chances de gagner le match.

### Choix de la visualisation

Nous utilisons une heatmap pour croiser le résultat à la mi-temps et le résultat final. Cette visualisation permet d’identifier rapidement les situations les plus fréquentes.

```{r, echo=FALSE, message=FALSE, warning=FALSE}
mi_temps_final <- epl %>%
  filter(!is.na(HTR), !is.na(FTR)) %>%
  count(HTR, FTR) %>%
  group_by(HTR) %>%
  mutate(
    proportion = n / sum(n),
    Pourcentage = round(100 * proportion, 1),
    text_color = ifelse(Pourcentage >= 50, "white", "black"),
    HTR_label = recode(
      HTR,
      "H" = "Domicile mène",
      "D" = "Match nul",
      "A" = "Extérieur mène"
    ),
    FTR_label = recode(
      FTR,
      "H" = "Victoire domicile",
      "D" = "Match nul",
      "A" = "Victoire extérieur"
    )
  )

ggplot(mi_temps_final, aes(x = FTR_label, y = HTR_label, fill = Pourcentage)) +
  geom_tile(color = "white") +
  geom_text(aes(label = paste0(Pourcentage, " %"), color = text_color), size = 4) +
  scale_color_identity() +
  scale_fill_gradient(
    low = "#deebf7",
    high = "#3182bd"
  ) +
  labs(
    title = "Lien entre le résultat à la mi-temps et le résultat final",
    subtitle = "Pourcentage calculé pour chaque situation à la mi-temps",
    x = "Résultat final",
    y = "Résultat à la mi-temps",
    fill = "Pourcentage"
  ) +
  theme_minimal(base_size = 12) +
  theme(
    plot.title = element_text(face = "bold", size = 14),
    plot.subtitle = element_text(size = 11, color = "grey40"),
    panel.grid = element_blank(),
    axis.text.x = element_text(angle = 15, hjust = 1)
  )
```

### Analyse des résultats

La heatmap montre que le résultat à la mi-temps est fortement lié au résultat final. Lorsqu’une équipe mène à la pause, elle conserve souvent son avantage jusqu’à la fin du match.

En revanche, les matchs nuls à la mi-temps donnent des résultats plus variés. Le résultat à la pause constitue donc un bon indicateur de l’issue du match, sans permettre une prédiction parfaite.

### Limites

Cette analyse met en évidence une tendance générale, mais elle ne prend pas en compte d’autres facteurs, comme les buts en seconde période, les cartons rouges, les blessures ou les changements tactiques.

## 8. Les équipes qui tirent le plus gagnent-elles ?

### Hypothèse

Nous supposons qu’une équipe qui tire davantage que son adversaire a plus de chances de gagner le match.

### Choix de la visualisation

Nous utilisons un diagramme en barres empilées à 100 % afin de comparer la répartition des résultats finaux selon la différence de tirs entre les deux équipes. Cette visualisation permet d’observer si l’équipe qui tire le plus gagne plus souvent.

```{r q8-shotdiff-group, echo=FALSE, message=FALSE, warning=FALSE, fig.width=8, fig.height=5, fig.align='center', out.width='90%'}
shots_group <- epl %>%
  filter(!is.na(HS), !is.na(AS), !is.na(FTR)) %>%
  mutate(
    ShotDiff = HS - AS,
    Groupe_tirs = case_when(
      ShotDiff <= -5 ~ "Extérieur +",
      ShotDiff < 0 ~ "Extérieur léger +",
      ShotDiff == 0 ~ "Égalité",
      ShotDiff <= 5 ~ "Domicile léger +",
      TRUE ~ "Domicile +"
    ),
    Groupe_tirs = factor(
      Groupe_tirs,
      levels = c(
        "Extérieur +",
        "Extérieur léger +",
        "Égalité",
        "Domicile léger +",
        "Domicile +"
      )
    ),
    Resultat = recode(
      FTR,
      "H" = "Victoire domicile",
      "D" = "Match nul",
      "A" = "Victoire extérieur"
    )
  )

ggplot(shots_group, aes(x = Groupe_tirs, fill = Resultat)) +
  geom_bar(position = "fill", width = 0.75) +
  scale_y_continuous(labels = scales::percent_format(accuracy = 1)) +
  labs(
    title = "Résultat final selon la différence de tirs",
    subtitle = "Comparaison des résultats selon l’équipe qui tire le plus",
    x = "Différence de tirs",
    y = "Proportion des matchs",
    fill = "Résultat final"
  ) +
  theme_minimal(base_size = 12) +
  theme(
    plot.title = element_text(face = "bold", size = 14),
    plot.subtitle = element_text(size = 11, color = "grey40"),
    axis.text.x = element_text(angle = 20, hjust = 1),
    panel.grid.minor = element_blank()
  )
```

### Analyse des résultats

Le graphique montre que lorsque l’équipe à domicile tire davantage, la proportion de victoires à domicile augmente nettement. À l’inverse, lorsque l’équipe à l’extérieur tire davantage, les victoires à l’extérieur deviennent plus fréquentes.

Lorsque le nombre de tirs est proche ou égal, les résultats sont plus équilibrés. Ces observations suggèrent donc qu’il existe un lien entre le nombre de tirs et la victoire : l’équipe qui tire le plus a généralement plus de chances de gagner.

### Limites

Cette analyse repose sur le nombre total de tirs, mais elle ne prend pas en compte leur qualité. Un tir lointain et un tir très dangereux sont comptés de la même manière. Pour compléter l’analyse, il serait utile d’étudier les tirs cadrés ou d’autres indicateurs d’efficacité offensive.


## 9. Les tirs cadrés sont-ils plus déterminants que les tirs ?

### Hypothèse

Dans la question précédente, nous avons observé que l’équipe qui tire davantage a généralement plus de chances de gagner. Nous supposons ici que les tirs cadrés sont encore plus déterminants que les tirs totaux, car ils traduisent des occasions plus dangereuses.

### Choix de la visualisation

Nous utilisons le même type de graphique que dans la question précédente afin de faciliter la comparaison. Le diagramme en barres empilées à 100 % permet d’observer la répartition des résultats finaux selon la différence de tirs cadrés entre les deux équipes.

```{r q9-data, echo=FALSE, message=FALSE, warning=FALSE}
efficacite_tirs <- epl %>%
  filter(
    !is.na(HS), !is.na(AS),
    !is.na(HST), !is.na(AST),
    !is.na(FTHG), !is.na(FTAG)
  ) %>%
  mutate(
    TotalShots = HS + AS,
    TotalShotsTarget = HST + AST,
    TotalGoals = FTHG + FTAG
  )
```

```{r q9-shot-target-diff, echo=FALSE, message=FALSE, warning=FALSE, fig.width=8, fig.height=5, fig.align='center', out.width='90%'}
shots_target_group <- epl %>%
  filter(!is.na(HST), !is.na(AST), !is.na(FTR)) %>%
  mutate(
    ShotTargetDiff = HST - AST,
    Groupe_cadres = case_when(
      ShotTargetDiff <= -3 ~ "Extérieur +",
      ShotTargetDiff < 0 ~ "Extérieur léger +",
      ShotTargetDiff == 0 ~ "Égalité",
      ShotTargetDiff <= 3 ~ "Domicile léger +",
      TRUE ~ "Domicile +"
    ),
    Groupe_cadres = factor(
      Groupe_cadres,
      levels = c(
        "Extérieur +",
        "Extérieur léger +",
        "Égalité",
        "Domicile léger +",
        "Domicile +"
      )
    ),
    Resultat = recode(
      FTR,
      "H" = "Victoire domicile",
      "D" = "Match nul",
      "A" = "Victoire extérieur"
    )
  )

ggplot(shots_target_group, aes(x = Groupe_cadres, fill = Resultat)) +
  geom_bar(position = "fill", width = 0.75) +
  scale_y_continuous(labels = scales::percent_format(accuracy = 1)) +
  labs(
    title = "Résultat final selon la différence de tirs cadrés",
    subtitle = "Comparaison des résultats selon l’équipe qui cadre le plus",
    x = "Différence de tirs cadrés",
    y = "Proportion des matchs",
    fill = "Résultat final"
  ) +
  theme_minimal(base_size = 12) +
  theme(
    plot.title = element_text(face = "bold", size = 14),
    plot.subtitle = element_text(size = 11, color = "grey40"),
    axis.text.x = element_text(angle = 20, hjust = 1),
    panel.grid.minor = element_blank()
  )
```

### Analyse des résultats

Le graphique prolonge l’analyse de la question précédente. On observe que l’équipe qui cadre davantage a généralement plus de chances de gagner le match.

La relation semble plus nette que pour les tirs totaux : lorsque l’écart de tirs cadrés augmente en faveur d’une équipe, sa probabilité de victoire augmente aussi. Cela suggère que les tirs cadrés sont plus déterminants que le simple volume de tirs.

### Limites

Cette analyse ne prend pas en compte la qualité exacte des occasions. Un tir cadré facile à arrêter et une occasion très dangereuse sont comptés de la même manière.

## 10. Existe-t-il une relation entre tirs et buts ?

### Hypothèse

Nous supposons qu’il existe une relation positive entre le nombre total de tirs effectués dans un match et le nombre total de buts marqués. En effet, plus les deux équipes tentent de tirs, plus elles augmentent théoriquement leurs chances de marquer. Cependant, cette relation peut rester limitée, car tous les tirs n’ont pas la même qualité ni la même probabilité de se transformer en but.

### Choix de la visualisation

Nous utilisons un nuage de points afin d’étudier la relation entre deux variables numériques : le nombre total de tirs et le nombre total de buts par match.

Chaque point représente un match. L’axe horizontal indique le nombre total de tirs réalisés par les deux équipes, tandis que l’axe vertical indique le nombre total de buts inscrits dans le match. Une droite de tendance est ajoutée afin de visualiser plus clairement la relation générale entre ces deux variables.

Cette visualisation est adaptée car elle permet d’observer à la fois la tendance globale, la dispersion des matchs et les éventuels cas atypiques.

```{r q10-tirs-buts, echo=FALSE, message=FALSE, warning=FALSE, fig.width=8, fig.height=5, fig.align='center', out.width='90%'}
epl_q10 <- epl %>%
  filter(
    !is.na(HS), !is.na(AS),
    !is.na(FTHG), !is.na(FTAG)
  ) %>%
  mutate(
    # Nombre total de tirs effectués par les deux équipes pendant le match.
    TotalShots = HS + AS,

    # Nombre total de buts marqués par les deux équipes pendant le match.
    TotalGoals = FTHG + FTAG
  )

ggplot(epl_q10, aes(x = TotalShots, y = TotalGoals)) +
  geom_point(alpha = 0.25, size = 1.8) +
  geom_smooth(method = "lm", se = FALSE, linewidth = 1) +
  scale_x_continuous(
    breaks = seq(0, 60, 5),
    limits = c(0, 60)
  ) +
  scale_y_continuous(
    breaks = seq(0, 10, 1),
    limits = c(0, 10)
  ) +
  labs(
    title = "Relation entre le nombre total de tirs et le nombre total de buts",
    subtitle = "Chaque point représente un match de Premier League",
    x = "Nombre total de tirs dans le match",
    y = "Nombre total de buts dans le match"
  ) +
  theme_minimal(base_size = 12) +
  theme(
    plot.title = element_text(face = "bold", size = 14),
    plot.subtitle = element_text(size = 11, color = "grey40"),
    panel.grid.minor = element_blank()
  )
```

### Analyse des résultats

Le graphique met en évidence une relation positive entre le nombre total de tirs et le nombre total de buts. Globalement, les matchs avec davantage de tirs ont tendance à produire plus de buts.

Cependant, la dispersion des points reste importante. Certains matchs présentent beaucoup de tirs mais peu de buts, tandis que d'autres produisent plusieurs buts avec un nombre de tirs plus limité. Le nombre de tirs semble donc influencer le nombre de buts sans pour autant l'expliquer entièrement.

### Critiques et limites

Cette analyse ne prend en compte que le nombre total de tirs. Or, tous les tirs n'ont pas la même probabilité de se transformer en but.

De plus, les tirs des deux équipes sont regroupés dans une même variable. Il serait intéressant d'étudier séparément chaque équipe ou d'utiliser les tirs cadrés pour obtenir une mesure plus précise de l'efficacité offensive.

## 16. Existe-t-il une relation entre fautes et cartons ?

### Hypothèse

Nous supposons qu’il existe une relation positive entre le nombre de fautes commises par une équipe et le nombre de cartons qu’elle reçoit. Une équipe qui commet beaucoup de fautes devrait logiquement être plus exposée aux sanctions disciplinaires, même si toutes les fautes ne conduisent pas automatiquement à un carton.

### Choix de la visualisation

Nous utilisons un nuage de points afin d’étudier la relation entre deux variables numériques : le nombre de fautes commises et le nombre de cartons reçus.

Chaque point représente une équipe lors d’un match, qu’elle joue à domicile ou à l’extérieur. L’axe horizontal indique le nombre de fautes commises, tandis que l’axe vertical indique le nombre de cartons reçus. Une droite de tendance est ajoutée afin de visualiser plus clairement la relation générale entre ces deux variables.

Le léger décalage des points permet de limiter leur superposition et de rendre la visualisation plus lisible.

```{r q16-fautes-cartons, echo=FALSE, message=FALSE, warning=FALSE, fig.width=8, fig.height=5, fig.align='center', out.width='90%'}
epl_q16 <- epl %>%
  filter(
    !is.na(HF), !is.na(AF),
    !is.na(HY), !is.na(AY)
  ) %>%
  transmute(
    # Observation de l'équipe à domicile :
    # on associe ses fautes commises à ses cartons jaunes reçus.
    Fautes = HF,
    Cartons = HY
  ) %>%
  bind_rows(
    epl %>%
      filter(
        !is.na(HF), !is.na(AF),
        !is.na(HY), !is.na(AY)
      ) %>%
      transmute(
        # Observation de l'équipe à l'extérieur :
        # même logique, mais avec les variables de l'équipe visiteuse.
        Fautes = AF,
        Cartons = AY
      )
  )

ggplot(epl_q16, aes(x = Fautes, y = Cartons)) +
  geom_jitter(
    width = 0.25,
    height = 0.10,
    alpha = 0.25,
    size = 1.4
  ) +
  geom_smooth(
    method = "lm",
    se = FALSE,
    linewidth = 1
  ) +
  scale_x_continuous(
    breaks = seq(0, 35, 5),
    limits = c(0, 35)
  ) +
  scale_y_continuous(
    breaks = seq(0, 10, 1),
    limits = c(0, 10)
  ) +
  labs(
    title = "Relation entre fautes commises et cartons reçus",
    subtitle = "Chaque point représente une équipe lors d'un match",
    x = "Nombre de fautes commises par une équipe",
    y = "Nombre de cartons jaunes reçus par une équipe"
  ) +
  theme_minimal(base_size = 12) +
  theme(
    plot.title = element_text(face = "bold", size = 14),
    plot.subtitle = element_text(size = 11, color = "grey40"),
    panel.grid.minor = element_blank()
  )
```

### Analyse des résultats

Le graphique montre une relation positive entre le nombre de fautes commises et le nombre de cartons reçus. Les équipes qui commettent davantage de fautes ont généralement tendance à recevoir plus de cartons.

Toutefois, la dispersion des points montre que cette relation n'est pas parfaite. Pour un même nombre de fautes, certaines équipes reçoivent plus de cartons que d'autres, ce qui suggère que d'autres facteurs interviennent également.

### Critiques et limites

Cette analyse repose uniquement sur les cartons jaunes et ne prend pas en compte les cartons rouges.

Par ailleurs, toutes les fautes sont comptabilisées de la même manière alors que certaines sont plus sévères que d'autres. Le contexte du match ou les décisions arbitrales peuvent également influencer le nombre de cartons distribués.

## 19. Les arbitres distribuent-ils différemment les cartons ?

### Hypothèse

Nous supposons que le nombre de cartons distribués peut varier selon les arbitres. Certains arbitres peuvent avoir tendance à sanctionner plus fréquemment les fautes, tandis que d’autres peuvent laisser davantage jouer. Cette différence pourrait se traduire par un nombre moyen de cartons par match plus élevé chez certains arbitres.

### Choix de la visualisation

Nous utilisons un diagramme en barres horizontal afin de comparer le nombre moyen de cartons distribués par match selon les arbitres. Cette visualisation est adaptée car elle permet de comparer clairement plusieurs catégories, ici les arbitres, à partir d’une mesure numérique.

Pour rendre le graphique lisible, nous conservons uniquement les arbitres ayant dirigé au moins 50 matchs dans le dataset. Ce choix évite de comparer des arbitres présents sur très peu de rencontres, dont la moyenne pourrait être moins représentative.

```{r q19-arbitres-cartons, echo=FALSE, message=FALSE, warning=FALSE, fig.width=8, fig.height=6, fig.align='center', out.width='90%'}
epl_q19 <- epl %>%
  filter(
    !is.na(Referee),
    !is.na(HY), !is.na(AY),
    !is.na(HR), !is.na(AR)
  ) %>%
  mutate(
    # Nombre total de cartons distribués pendant le match.
    # Les cartons jaunes et rouges des deux équipes sont additionnés.
    TotalCards = HY + AY + HR + AR
  ) %>%
  group_by(Referee) %>%
  summarise(
    # Nombre de matchs arbitrés dans le dataset.
    Nb_matchs = n(),

    # Moyenne de cartons distribués par match pour chaque arbitre.
    Cartons_moyens = mean(TotalCards, na.rm = TRUE),
    .groups = "drop"
  ) %>%
  filter(Nb_matchs >= 50) %>%
  arrange(Cartons_moyens) %>%
  mutate(
    Referee = factor(Referee, levels = Referee)
  )

ggplot(epl_q19, aes(x = Referee, y = Cartons_moyens)) +
  geom_col(width = 0.7) +
  coord_flip() +
  scale_y_continuous(
    breaks = seq(0, 6, 0.5),
    limits = c(0, 6)
  ) +
  labs(
    title = "Nombre moyen de cartons distribués selon l'arbitre",
    subtitle = "Arbitres ayant dirigé au moins 50 matchs",
    x = "Arbitre",
    y = "Nombre moyen de cartons par match"
  ) +
  theme_minimal(base_size = 12) +
  theme(
    plot.title = element_text(face = "bold", size = 14),
    plot.subtitle = element_text(size = 11, color = "grey40"),
    panel.grid.minor = element_blank()
  )
```

### Analyse des résultats

Le graphique montre que le nombre moyen de cartons distribués varie selon les arbitres. Certains arbitres distribuent en moyenne davantage de cartons que d'autres.

Les écarts observés restent cependant relativement modérés. Cela suggère que les arbitres n'ont pas exactement les mêmes habitudes de sanction, même si leurs comportements restent globalement comparables.

### Critiques et limites

Cette analyse repose sur une moyenne de cartons par match, ce qui ne permet pas de prendre en compte la variabilité entre les rencontres.

De plus, le nombre de cartons peut dépendre du style de jeu des équipes ou du contexte du match, et pas uniquement de l'arbitre lui-même.
  
## Question 20 — Le nombre de buts évolue-t-il selon les saisons ?

### Hypothèse

Nous cherchons à savoir si le nombre moyen de buts marqués par match évolue au fil des saisons de Premier League.

On peut supposer que certaines saisons sont plus offensives que d’autres, ce qui pourrait se traduire par des variations du nombre moyen de buts.

### Visualisation
```{r, echo=FALSE, message=FALSE, warning=FALSE}
library(dplyr)
library(ggplot2)
library(readr)

# On ajoute une variable représentant le total de buts par match
epl <- read_csv("data/results.csv") %>%
  mutate(TotalGoals = FTHG + FTAG)


# Calcul de la moyenne de buts par saison
season_goals <- epl %>%
  filter(!is.na(Season), !is.na(TotalGoals)) %>%
  group_by(Season) %>%
  summarise(MeanGoals = mean(TotalGoals), .groups = "drop")

# Courbe d'évolution du nombre moyen de buts par saison
ggplot(season_goals, aes(x = Season, y = MeanGoals, group = 1)) +
  geom_line(color = "steelblue", linewidth = 1) +
  geom_point(color = "steelblue", size = 2) +
  labs(
    title = "Évolution du nombre moyen de buts par match selon les saisons",
    x = "Saison",
    y = "Nombre moyen de buts"
  ) +
  theme_minimal() +
  theme(
    plot.title = element_text(face = "bold"),
    axis.title = element_text(face = "bold"),
    axis.text.x = element_text(angle = 45, hjust = 1)
  )
```

### Interprétation

Le graphique montre l’évolution du nombre moyen de buts par match au fil des saisons de Premier League.

On observe que cette moyenne reste relativement stable, généralement comprise entre 2.5 et 2.8 buts par match. Cela signifie que les rencontres comportent en moyenne entre 2 et 3 buts, ce qui traduit un bon équilibre entre phases offensives et défensives dans le championnat.

Cependant, on remarque certaines fluctuations selon les saisons. Par exemple, une baisse notable autour des saisons 2005–2008 suggère une période plus défensive, tandis qu’une augmentation après 2010 indique un jeu plus offensif, avec davantage d’occasions et de buts marqués.

Depuis les années récentes, la moyenne tend légèrement à augmenter, ce qui peut s’expliquer par l’évolution du football moderne : intensité plus élevée, stratégies offensives plus développées et amélioration des performances des joueurs.

Ainsi, même si le nombre de buts reste globalement stable, on observe une légère tendance à l’augmentation, traduisant un championnat de plus en plus spectaculaire.
