---
title: "Analyse des matchs de Premier League — Questions 11, 12, 15 & 22"
author: "Dada"
date: "2026-06-08"
output:
  html_document:
    toc: true
    toc_float: true
    toc_depth: 3
    theme: flatly
    highlight: tango
    number_sections: false
---

```{r setup, include=FALSE}
knitr::opts_chunk$set(
  echo    = TRUE,
  message = FALSE,
  warning = FALSE,
  fig.align = "center",
  fig.width = 9,
  fig.height = 5
)

library(tidyverse)
library(here)
# Chargement et préparation des données
epl <- read_csv(here("data", "results.csv")) %>%
  filter(!is.na(HS) & !is.na(AS)) %>%   # On garde uniquement les saisons avec stats détaillées
  mutate(
    TotalGoals = FTHG + FTAG,
    TotalShots = HS + AS,
    ShotDiff   = HS - AS,
    TotalFouls = HF + AF,
    TotalCards = HY + AY + HR + AR
  )
```

## Question 11 — La quantité de tirs garantit-elle la victoire ?

### Hypothèse
Les équipes victorieuses à domicile affichent un différentiel de tirs (`ShotDiff`) largement positif, tandis que les équipes battues à domicile affichent un différentiel négatif.
Le volume de tirs serait ainsi le premier indicateur de la victoire.

### Choix de visualisation

Un **Density Ridge Plot** (graphique de densité de crêtes) représente la distribution *continue* du
différentiel de tirs (`ShotDiff = HS − AS`) pour chacune des trois issues finales du match.

| Code `FTR` | Signification             |
|:----------:|:--------------------------|
| `H`        | Victoire à domicile       |
| `D`        | Match nul                 |
| `A`        | Victoire à l'extérieur    |

Ce choix est préféré au boxplot classique pour deux raisons :

- **Richesse de l'information** : la forme de la courbe révèle la concentration réelle des matchs
  (bimodalité, queues longues) là où le boxplot ne synthétise que cinq quantiles.
- **Lisibilité** : les vagues superposées rendent les décalages entre groupes immédiatement perceptibles, sans nécessiter de lecture des médianes chiffrées.

```{r q11-ridge-shot-diff}
# install.packages("ggridges")  # à exécuter une seule fois si nécessaire
library(ggridges)

ggplot(epl, aes(x = ShotDiff, y = FTR, fill = FTR)) +
  geom_density_ridges(
    alpha         = 0.7,
    scale         = 1.2,
    rel_min_height = 0.01
  ) +
  scale_fill_manual(
    values = c("H" = "#2ecc71", "D" = "#95a5a6", "A" = "#e74c3c")
  ) +
  labs(
    title    = "Densité du différentiel de tirs selon le résultat final",
    subtitle = "Chaque crête représente la concentration des matchs (HS − AS)",
    x        = "Différentiel de tirs (Domicile − Extérieur)",
    y        = "Résultat final"
  ) +
  theme_minimal() +
  theme(
    legend.position = "none",
    plot.title      = element_text(face = "bold")
  )
```

### Analyse des résultats
Le pic de la crête verte (`H`) se situe nettement **au-delà de zéro (≈ +5)**, tandis que la crête rouge (`A`) est centrée sur des valeurs **négatives (≈ −3)**. La crête grise (`D`) se concentre autour de **zéro**, confirmant l'équilibre aux tirs lors des matchs nuls.

Le volume de tirs est un indicateur fort du résultat. Toutefois, l'**étalement** des crêtes — en particulier celle des victoires à domicile — révèle qu'un différentiel positif reste une condition favorable, non suffisante.

### Critique et limites
Le `ShotDiff` ne tient pas compte du **bloc défensif** : une équipe qui mène peut volontairement
reculer et contrer, affichant un différentiel négatif tout en maîtrisant le match.

---

## Question 12 — Quelle est la fréquence des hold-ups ?
Un *hold-up* désigne une équipe qui remporte le match en ayant tenté **moins de tirs** que son adversaire.

### Hypothèse
Les hold-ups sont des anomalies statistiques rares, représentant **moins de 15 %** des rencontres.

### Choix de visualisation
Un **nuage de points** croise les tirs à domicile et à l'extérieur, coloré par résultat. La diagonale $x = y$ sépare visuellement la domination théorique aux tirs.

```{r q12-scatter-holdup echo=FALSE, message=FALSE}
ggplot(epl, aes(x = HS, y = AS, color = FTR)) +
  geom_point(alpha = 0.4, size = 1.5) +
  geom_abline(
    intercept = 0, slope = 1,
    linetype = "dashed", color = "black", linewidth = 1
  ) +
  scale_color_manual(
    values = c("H" = "#2ecc71", "D" = "#95a5a6", "A" = "#e74c3c")
  ) +
  labs(
    title    = "Confrontation des tirs et détection des hold-ups",
    subtitle = "La ligne pointillée sépare la domination territoriale aux tirs",
    x        = "Nombre de tirs — équipe à domicile (HS)",
    y        = "Nombre de tirs — équipe à l'extérieur (AS)",
    color    = "Résultat"
  ) +
  theme_minimal() +
  theme(plot.title = element_text(face = "bold"))
```

### Analyse des résultats
- Les **points rouges** (`A`) situés **sous** la diagonale (domicile tire plus mais perd) = hold-ups subis.
- Les **points verts** (`H`) situés **au-dessus** de la diagonale (extérieur tire plus mais perd) = hold-ups réalisés.
La densité de ces points "inversés" est loin d'être négligeable. Le football, sport à faible score, résiste régulièrement à la domination statistique globale.

### Critique et limites
Le graphique **sature** en raison du grand nombre d'observations. Par ailleurs, compter les tirs totaux masque la **dangerosité réelle** des actions — les *Expected Goals* (xG) ou les tirs cadrés
offriraient un filtre nettement plus pertinent.

---

## Question 15 — L'agressivité (fautes) pénalise-t-elle le résultat final ?

### Hypothèse
Commettre plus de fautes que l'adversaire traduit une frustration ou une perte de contrôle du jeu,
et est donc corrélé à un résultat négatif (défaite).

### Choix de visualisation
Un **boxplot jumelé** compare la distribution des fautes commises à domicile (`HF`) et à l'extérieur (`AF`) selon l'issue du match.

```{r q15-boxplot-fouls}
epl %>%
  select(FTR, HF, AF) %>%
  pivot_longer(
    cols      = c(HF, AF),
    names_to  = "Lieu",
    values_to = "Fautes"
  ) %>%
  ggplot(aes(x = FTR, y = Fautes, fill = Lieu)) +
  geom_boxplot(alpha = 0.7, outlier.alpha = 0.2) +
  scale_fill_manual(
    values = c("HF" = "#34495e", "AF" = "#f1c40f"),
    labels = c("HF" = "Domicile", "AF" = "Extérieur")
  ) +
  labs(
    title = "Impact du nombre de fautes sur l'issue du match",
    x     = "Résultat du match",
    y     = "Nombre de fautes commises",
    fill  = "Équipe"
  ) +
  theme_minimal() +
  theme(plot.title = element_text(face = "bold"))
```

### Analyse des résultats

Les distributions restent **quasi-identiques** quelle que soit l'issue du match
(médiane stable autour de 11–13 fautes).
Le nombre brut de fautes n'a **aucun pouvoir prédictif** direct sur le résultat. Un jeu haché ou agressif fait partie intégrante de certaines stratégies sans pour autant pénaliser le score final.

### Critique et limites
Toutes les fautes n'ont pas la même valeur :
une faute tactique au milieu de terrain pour casser une contre-attaque est **bénéfique**, tandis qu'une faute dans la surface entraînant un penalty est **pénalisante**.
Le dataset ne qualifie pas la **nature** de la faute.

---

## Question 22 — Le jeu de Premier League est-il devenu plus propre ou plus indiscipliné ?

### Hypothèse
Le football moderne étant plus rapide, plus médiatisé et mieux arbitré, le nombre de fautes **diminue** globalement tandis que le nombre de cartons **augmente** sous l'effet d'une sévérité accrue du règlement.

### Choix de visualisation
Un **graphique linéaire à double courbe** avec lissage temporel suit l'évolution conjointe des moyennes de fautes et de cartons par match à travers les saisons.

```{r q22-linechart-discipline}
epl_chrono <- epl %>%
  group_by(Season) %>%
  summarise(
    MoyFautes  = mean(TotalFouls, na.rm = TRUE),
    MoyCartons = mean(TotalCards, na.rm = TRUE)
  ) %>%
  pivot_longer(
    cols      = c(MoyFautes, MoyCartons),
    names_to  = "Indicateur",
    values_to = "Valeur"
  )

ggplot(epl_chrono, aes(x = Season, y = Valeur, group = Indicateur, color = Indicateur)) +
  geom_line(linewidth = 1.2) +
  geom_point(size = 2) +
  facet_wrap(
    ~Indicateur,
    scales   = "free_y",
    labeller = as_labeller(
      c("MoyCartons" = "Cartons par match", "MoyFautes" = "Fautes par match")
    )
  ) +
  scale_color_manual(
    values = c("MoyCartons" = "#e67e22", "MoyFautes" = "#2980b9")
  ) +
  labs(
    title    = "Évolution historique de la discipline en Premier League",
    subtitle = "Moyennes par match — saisons 1993-94 à 2021-22",
    x        = "Saison",
    y        = "Moyenne par match"
  ) +
  theme_minimal() +
  theme(
    axis.text.x     = element_text(angle = 45, hjust = 1, size = 8),
    legend.position = "none",
    plot.title      = element_text(face = "bold")
  )
```

### Analyse des résultats
On observe une **chute spectaculaire et continue des fautes** par match, passant d'environ **28 à moins de 21** en trente ans.
En parallèle, le nombre de cartons reste **stable voire légèrement croissant**.
L'hypothèse est validée. Le jeu s'est considérablement fluidifié, mais la tolérance arbitrale a diminué — les fautes moins nombreuses sont désormais sanctionnées plus sévèrement.

### Critique et limites
Les données des premières saisons (1993–1995) souffrent parfois de **lacunes dans le dataset**, ce qui peut créer un biais sur le point de départ des courbes.
